最高法院民事判決　　　　　　　　　　110年度台上字第1916號
上　訴　人　甘晧均
訴訟代理人　吳孟良律師
　　　　　　陳博文律師
被 上訴 人　國軍退除役官兵輔導委員會臺北市榮民服務處即
　　　　　　王甡之遺產管理人
 
法定代理人　池玉蘭
訴訟代理人　葉子瑋律師
上列當事人間請求不動產所有權移轉登記事件，上訴人對於中華
民國109年10月6日臺灣高等法院第二審判決（ 109年度重家上字
第30號），提起上訴，本院判決如下：
    主  文
原判決廢棄，發回臺灣高等法院。
    理  由
一、本件上訴人主張：被繼承人王甡婚後無子嗣，因與伊父母
    為好友，於其配偶死亡後，央請伊母即訴外人朱武儀照護其
    生活起居，為感念伊母，而於民國97年6月6日書立遺囑（下
    稱系爭遺囑），將如原判決附表所示土地、房屋（下合稱系
    爭房地）贈與伊。王甡復於100年6月間，持系爭遺囑說明
    系爭房地於其死後贈與伊，經伊當場允受，成立死因贈與契
    約。嗣於同年 8月27日由訴外人即王甡表弟張啟元、表侄
    張旭晶、侄子李柏鋒與朱武儀召開會議，宣讀系爭遺囑並交
    予在場人傳閱，指定李柏鋒擔任遺囑執行人，朱武儀遂將系
    爭遺囑原本交予李柏鋒保管，詎系爭遺囑原本竟遺失。王
    甡於105年12月2日死亡，因無繼承人，被上訴人依臺灣地區
    與大陸地區人民關係條例第68條規定任其遺產管理人，伊持
    系爭遺囑影本請求被上訴人移轉系爭房地所有權登記遭拒等
    情，爰依系爭遺囑及死因贈與之法律關係，求為命被上訴人
    將系爭房地所有權移轉登記予伊之判決（上訴人係於原審始
    追加死因贈與法律關係之請求權）。
二、被上訴人則以：上訴人未提出系爭遺囑原本，難認系爭遺囑
    影本為真正，該遺囑影本前後 2頁關於系爭房地之歸屬矛盾
    ，且分別使用正體字及異體字簽名，用印位置不同，非同一
    時間書寫，第 2頁未填寫年月日及蓋用騎縫章，不符自書遺
    囑之法定要件，不生效力。王甡未對上訴人表示以死亡為
    原因而贈與系爭房地之要約，上訴人無允受之意思表示，亦
    無達成死因贈與之合意等語，資為抗辯。
三、原審維持第一審所為上訴人敗訴之判決，駁回其上訴及追加
    之訴，無非以：王啟甡於105年12月2日死亡，遺有系爭房地
    及存款等遺產，無法定繼承人，被上訴人任其遺產管理人，
    聲請臺灣臺北地方法院以106年度司家催字第7號裁定對王啟
    甡之大陸地區以外之繼承人、債權人及受遺贈人為公示催告
    ，上訴人於公示催告期間持系爭遺囑影本向被上訴人主張為
    系爭房地受遺贈人，因未提出系爭遺囑原本遭被上訴人拒絕
    。上訴人主張系爭遺囑為王啟甡生前書立，記載由上訴人繼
    承取得系爭房地，並提出系爭遺囑影本為證，為被上訴人所
    否認，上訴人不能提出系爭遺囑原本，復未舉證證明系爭遺
    囑在王甡死亡時仍存在生效，嗣後始遺失，難認系爭遺囑
    影本為真正。按自書遺囑者，應自書遺囑全文，記明年、月
    、日，並親自簽名；如有增減、塗改，應註明增減、塗改之
    處所及字數，另行簽名，民法第1190條定有明文。系爭遺囑
    影本計2頁，僅第1頁有王甡之簽名及年、月、日之記載，
    財產之分配方法載於第2頁，惟未填寫年月日，且第1頁與第
    2 頁間未蓋有騎縫章，無從認第1項、第2頁為連續。又立遺
    囑人簽名下方，書寫方式分別為「王啟甡親『筆』」、「王
    啟甡親『笔』」，「王啟甡」之印文，分別蓋於「王甡親
    筆」之下方空白處、署名與「親笔」中間空白處並與書寫字
    體重疊，難認 2頁係同時製作或第2頁為第1頁之附表。系爭
    遺囑影本第 1頁載明由張旭晶、李柏鋒繼承處理不動產事宜
    ，第 2頁先載明系爭房地由上訴人繼承持有，後載明存款餘
    額由張旭晶、李柏鋒均分所有不動產亦由其支配，就王甡
    所遺不動產之繼承內容前後出入且有矛盾，難信上訴人之主
    張為可採。觀諸證人李柏鋒、張旭晶、朱武儀、王甡友人
    之子吳莒證詞，朱武儀、李柏鋒就系爭遺囑是否為原本等陳
    述不一，吳莒雖證稱曾見過系爭遺囑原本第2頁，對第1頁無
    印象，其上明確記載遺囑等語，惟與系爭遺囑上載有遺囑字
    樣者為第 1頁不符，其證詞不足為有利於上訴人之認定。李
    柏鋒於王甡死亡後向被上訴人陳報系爭房地權狀正本、遺
    款新臺幣 150萬4,562元、系爭遺囑及王啟甡96年12月1日自
    書遺囑（下稱96年遺囑），系爭遺囑第 2頁記載財產分配方
    式，較96年遺囑對李柏鋒及張旭晶有利，李柏鋒無隱藏系爭
    遺囑原本之動機。上訴人告發李柏鋒藏匿系爭遺囑原本涉犯
    背信罪嫌，經臺灣臺北地方檢察署檢察官以 107年度偵字第
    12205 號（下稱系爭刑案）為不起訴處分確定。李柏鋒該案
    之辯護人周嘉鈴律師於偵查中陳稱：當年李柏鋒、張旭晶拿
    遺囑給伊看，伊詢問正本在哪裡，2人表示只有這1份，以為
    是正本等語，核與證人李柏鋒、張旭晶證述未持有系爭遺囑
    原本，王甡之保管箱內僅有系爭房地所有權狀，無系爭遺
    囑原本乙情相符，足認李柏鋒無藏匿系爭遺囑原本情事。上
    訴人無法提出系爭遺囑原本，且系爭遺囑原本縱使存在，仍
    有無法認定內容連續甚至內容矛盾之情形，上訴人不得依系
    爭遺囑請求被上訴人移轉系爭房地所有權。上訴人主張其與
    王啟甡間就系爭房地成立死因贈與之法律關係，在106年2月
    24日、107年8月28日兩度向被上訴人表示願意接受王啟甡之
    贈與云云，惟所舉上揭證人僅證述王甡遺囑相關情形，無
    敘及王啟牲對上訴人表示願以死亡為原因而為贈與系爭房地
    之要約，並經上訴人為允受之意思表示，甚且依朱武儀證詞
    ，王甡贈與對象係朱武儀，亦非上訴人。另王啟甡寫給亡
    妻之信件，無贈與系爭房地乙情；被上訴人書函及律師函均
    在陳述系爭遺囑及遺贈等，非接受「死因贈與」。遑論上訴
    人未證明在王啟甡生前與其達成贈與之合致意思表示，與死
    因贈與之要件不符。從而，上訴人依系爭遺囑、死因贈與之
    法律關係，請求被上訴人將系爭房地所有權移轉登記予上訴
    人，均不應准許等詞，為其判斷之基礎。
四、按民事訴訟法第352條第2項固規定「私文書應提出其原本，
    但僅因文書之效力或解釋有爭執者，得提出繕本或影本」。
    惟倘私文書之原本已滅失，而當事人復對繕本或影本之真正
    有爭執，為符真實，法院非不得依民事訴訟法第222條第1項
    規定，斟酌全辯論意旨及調查證據之結果，依自由心證判斷
    其真偽。查上訴人提出系爭遺囑之影本，經被上訴人否認為
    真正，雖非屬民事訴訟法第352條第2項所稱得提出影本為書
    證之情形，惟王甡於 104年間受監護宣告，經選定其姪李
    柏鋒為監護人，李柏鋒於王甡死亡後向被上訴人陳報系爭
    房地權狀正本、系爭遺囑影本及96年遺囑等，李柏鋒系爭刑
    案之辯護人周嘉鈴律師陳稱：當年李柏鋒、張旭晶拿遺囑給
    伊看，伊詢問正本在哪裡，2人表示只有這1份，以為是正本
    等語，核與李柏鋒、張旭晶證述未持有系爭遺囑原本，王
    甡之保管箱內僅有系爭房地所有權狀，無系爭遺囑原本相符
    ，為原審認定之事實。佐以李柏鋒證述：王甡於 100年間
    提出系爭遺囑，不知是原本或影本，交待若生病，按該份遺
    囑執行，後來其無法自理生活時，伊至王甡家拿出系爭遺
    囑交予張啟元父子影印，影印後交還伊等語（一審卷一第17
    8 頁、卷二第19頁以下）。而100年8月間朱武儀、張啟元、
    張旭晶、李柏鋒及其 2個哥哥等人在伯朗咖啡館開會討論王
    甡照顧事宜，由張啟元影印系爭遺囑予在場之人，復經證
    人李柏鋒、張旭晶、朱武儀證述一致。似見李柏鋒至王甡
    家拿取之系爭遺囑自始即為影本，能否逕以上訴人不能提出
    系爭遺囑原本，即認上訴人主張王甡書立系爭遺囑之事實
    為偽，非無再進一步推求餘地。次按自書遺囑者，應自書遺
    囑全文，記明年、月、日，並親自簽名；如有增減、塗改，
    應註明增減、塗改之處所及字數，另行簽名，民法第1190條
    定有明文。是自書遺囑之書面頁與頁間不以蓋騎縫章為必要
    ，其日期記載位置，法律並無限制在全文末尾，在全文之首
    或於文中為之，均無不可。又遺贈為遺囑人依遺囑方式所為
    之贈與，因遺囑人一方之意思表示而成立，並於遺囑人死亡
    時發生效力，屬單獨行為。死因贈與為贈與之一種，屬契約
    行為，不須踐行一定方式，因雙方當事人意思合致而成立。
    當事人一方於生前以書面對於他方無償給予財產上利益之行
    為，究屬遺贈或死因贈與？應綜合當時之事實及其他一切證
    據資料，於文義上及論理上詳為推求，探求當事人之真意，
    以為定之。查上訴人主張王甡於100年6月間，提出系爭遺
    囑說明系爭房地於其死亡後贈與，經上訴人當場允受，成立
    死因贈與契約，並舉證人朱武儀之證詞為證（原審卷第 201
    、224、272、274 頁）。而系爭遺囑影本載明「立遺囑人王
    甡俟余百年後，由表姪張旭晶及內姪李柏鋒等兩人繼承處
    理不動產動產事宜，外人不得干涉。特囑。（財產分配如後
    表。）」「財產分配於後：座落八德路三段十二巷57弄32號
    六樓房屋壹棟由義子甘晧均君繼承持有」，其內記明年月日
    ，並有王甡簽名，倘該影本為王甡書立屬實，是否符合
    自書遺囑之法定方式？所載將系爭房地分配由上訴人持有，
    是否係無償給與上訴人而該當遺贈？倘系爭遺囑未具自書遺
    囑法定要式，則該段記載是否寓含王甡死亡後始生效之真
    意，而具有死因贈與之性質？上訴人與王啟甡於100年6月間
    有無成立死因贈與契約之意思合致？攸關當事人間之權利義
    務，自應釐清。乃原審未說明上開事證何以不足憑採，徒拘
    泥「立遺囑人」字面，即謂系爭遺囑不符民法第1190條規定
    而不生效力，進而以上揭理由為不利上訴人之判決，不免速
    斷，並有理由不備之違法。上訴論旨，指摘原判決不當，求
    予廢棄，非無理由。
五、據上論結，本件上訴為有理由。依家事事件法第51條，民事
    訴訟法第477條第1項、第478條第2項，判決如主文。
中    華    民    國   110    年    9     月    30    日
                      最高法院民事第九庭
                          審判長法官  盧  彥  如  
                                法官  吳  麗  惠  
                                法官  張  恩  賜  
                                法官  王  本  源  
                                法官  林  麗  玲  
本件正本證明與原本無異
                                      書  記  官
中    華    民    國   110    年    10    月    22    日